【裁判字號】    90,台上,4114
【裁判日期】    900705
【裁判案由】    貪污
【裁判全文】
最高法院刑事判決                                九十年度台上字第四一一四號
    上  訴  人  甲○○
右上訴人因貪污案件，不服台灣高等法院中華民國九十年二月二十七日第二審判決（
八十九年度上訴字第四二八八號，起訴案號：台灣台北地方法院檢察署八十八年度偵
字第二三五六號），提起上訴，本院判決如左：
    主  文
原判決撤銷，發回台灣高等法院。
    理  由
本件原判決認定上訴人甲○○於民國八十五年二、三月間，擔任當時政府持股在百分
之五十以上之公營事業彰化商業銀行 (下稱彰銀）中崙分行助理員，負責提款之記帳
、驗印等櫃員事務，為依據法令從事公務之人員。八十五年三月上旬，其因投資失利
，經濟狀況惡化，在得知其妹即告訴人張淑串前於八十五年二月七日經其介紹，以告
訴人配偶羅國杰所有，門牌台北市○○○路○段三九一巷四十一號四樓房屋及其坐落
之台北市○○區○○段四小段一九－一六號土地應有部分四分之一，向彰銀中崙分行
申請之抵押貸款新台幣（下同）三百五十萬元業經核可後，竟意圖為自己不法之所有
，利用彰銀中崙分行疏於查核之機會，偽以告訴人名義通知將借款撥入由上訴人保管
存摺之該分行00－00000－0號活期儲蓄存款帳戶，同時指定由同帳戶扣取借
款利息，使彰銀中崙分行承辦人員白吉森陷於錯誤，通知另一職員林姿慧將款項撥入
右揭帳戶。上訴人於得知款項撥入後，即基於概括之犯意，連續在八十五年三月十一
日、十二日、十三日及同年月十九日，先後於彰銀中崙分行，盜蓋告訴人之前交其保
管，非右揭帳戶約定印鑑之印章，偽造提款憑條共四紙，並均於當日提出行使，同時
利用其擔任櫃員負責經辦驗印、記帳之機會，明知提款憑條之印章與約定印鑑不符，
仍蓋章表示驗印通過，使不知情之襄理王城書面審核後，交同不知情之出納葉芙鷹
據以付款，先後各詐領九十萬元、九十萬元、九十萬元、七十五萬元，合計詐取彰銀
中崙分行財物三百四十五萬元得手，足以生損害於告訴人及彰銀中崙分行。嗣為掩飾
犯行，自八十五年五月十日起，按月於告訴人右揭帳戶內存入相當金額以供彰銀中崙
分行扣息之用，其後因無力繼續繳付利息，經彰銀中崙分行向告訴人催繳利息後，始
悉前情。因而維持第一審論處上訴人連續依據法令從事公務之人員，利用職務上之機
會，詐取財物罪刑之判決，駁回上訴人在第二審之上訴，固非無見。
惟查：(一)、原判決事實欄認上訴人盜蓋告訴人前交其保管之印章，以偽造提款憑條四
紙 (見原判決第二頁第十至十一行），理由中亦論述上訴人係以盜蓋告訴人交其保管
之印章之方式，偽造提款憑條四紙持以行使，其蓋用於取款憑條上之行為，應屬盜用
 (見原判決第三頁第十五至十六行、第六頁第九至十二行 )，乃竟於其附表記載上訴
人係偽造告訴人之印文共四枚，理由中復論以上訴人「盜用印章偽造印文」、「張淑
串印文四枚，為被告擅自蓋用，係屬偽造」云云 (見原判決第十五頁第九行、第十六
頁第十至十一行 )，不無矛盾。又盜用他人真印章所蓋之印文，並非偽造印章之印文
，而刑法第二百十九條所定不問屬於犯人與否沒收之者，以偽造之印章、印文或署押
為限，盜用者不在其列。第一審判決竟將上訴人盜用告訴人印章蓋在提款憑條之印文
，依該條予以沒收，顯屬於法有違，原判決未予糾正，率予維持，自有判決適用法則
不當之違法。(二)、犯罪事實應依證據認定，有罪之判決書，應於理由內記載認定犯罪
事實所憑之證據及其認定之理由，否則即有理由不備之違法。原判決認上訴人係於提
款憑條上填載告訴人之暗碼（理由中記載為密碼），其乃彰銀中崙分行櫃員，欲查知
告訴人之提款密碼並非難事云云。然未說明其憑以認定之依據及理由，已難謂無理由
不備之違法。而告訴人於偵查中係供稱其於該分行開立之帳戶未設定密碼 (見偵查卷
第三一頁反面），實情為何，原審自應詳加釐清，俾資為審認上訴人所辯或告訴人之
供述是否可採之判斷依據。乃竟未予調查，即遽認告訴人之帳戶設有密碼，及以上訴
人之職務，必然知悉告訴人之密碼云云，自嫌速斷。(三)、告訴人於原審供述，八十六
年十二月間，因彰銀開放民營，釋出公股予員工認購，由其以上訴人名義購買三百多
萬元股票 (見原審卷第四五頁）；上訴人則稱告訴人係寫好提款憑條連同存摺一併交
其購買股票，並聲請原審調取該提款憑條 (見原審卷第三四頁、第四六頁）。此就上
訴人於八十五年三月間提領該三百四十五萬元後，是否曾將存摺交還告訴人，告訴人
對彰銀中崙分行已將本件貸款撥付入帳並業經上訴人提領，是否早已知情，及上訴人
所辯，係告訴人答應要借其使用云云，是否可採，至有關係。乃原審未向彰銀中崙分
行函查是否有該一提款憑條並予調取，亦未說明不予調查之理由，即遽予審結，自有
應於審判期日調查之證據而未予調查及判決不備理由之違法。以上或為上訴意旨所指
摘，或為本院得依職權調查之事項，應認有發回更審之原因。
據上論結，應依刑事訴訟法第三百九十七條、第四百零一條，判決如主文。
中      華      民      國     九十     年      七      月      五      日
                              最高法院刑事第十庭
                                  審判長法官  陳  炳  煌
                                        法官  陳  正  庸
                                        法官  吳  信  銘
                                        法官  徐  文  亮
                                        法官  黃  正  興
      右正本證明與原本無異
                                              書  記  官
中      華      民      國     九十     年      七      月      十      日


司法院資訊處製作；財團法人民間司法改革基金會備份。
